臺灣高雄地方法院民事判決　　　　　　 99年度重訴字第301號
原　　　告　交通部高雄港務局
法定代理人　蕭丁訓
訴訟代理人　王伊忱律師
　　　　　　陳景裕律師
　　　　　　鄭美玲律師
複代理人　　鄭方穎律師
被　　　告　誠本貿易有限公司
法定代理人　趙國蕾
上列當事人間請求交付租金等事件，本院民國100年1月4日言詞
辯論終結，判決如下：
    主    文
被告應給付原告新台幣伍佰陸拾伍萬陸仟捌佰貳拾捌元，及自民
國九十九年十月十一日起至清償日止，按週年利率百分之五計算
之利息。
原告其餘之訴駁回。
訴訟費用由被告負擔四之一，餘由原告負擔。
本判決第一項於原告以新台幣壹佰捌拾捌萬陸仟元為被告供擔保
後得假執行。但被告如以新台幣伍佰陸拾伍萬陸仟捌佰貳拾捌元
為原告預供擔保後得免為假執行。
原告其餘假執行之聲請駁回。
    事實及理由
一、被告經合法通知，未於言詞辯論期日到場，核無民事訴訟法
    第386 條各款所列情形，爰依原告聲請，由其一造辯論而為
    判決。
二、原告主張：兩造於民國98年2 月2 日簽訂「交通部高雄港務
    局54號碼頭及場地（含照明設備）租賃契約」（下稱系爭租
    賃契約），由被告向原告租賃高雄市○鎮區○○段290 、29
    1 地號土地及其上54號碼頭及場地，作為大宗散雜貨物存放
    之用，租賃期限為自98年5 月1 日起至103 年4 月30日止，
    每年租金為土地使用費新台幣（下同）2,066,955 元、碼頭
    及場地設施租金14,114,863元、管理費1,618,182 元，被告
    並繳交履約保證金4,450,000 元。詎被告自99年1 月起即未
    依約繳納租金，屢次催討均未繳納，經原告以被告之履約保
    證金扣抵後，並在99年5 月13日與被告終止系爭租賃契約，
    被告則於99年6 月1 日交還租賃物。經核算結果，被告尚有
    租金2,025,83 2元及違約金19,299,6 15 元未為給付（詳見
    附表），加計5%之營業稅後，被告應給付原告22,391,719元
    。另依系爭租賃契約第3 節第7 條之規定，應由被告負擔水
    電費，而被告尚有99年5 月份之水電費10,409元未給付，爰
    依系爭租賃契約之法律關係提起本訴等語。並聲明：(一)被告
    應給付原告22,402 ,128 元及自起訴狀繕本送達翌日起至清
    償日止，按年息5%計算之利息。(二)願供擔保為假執行宣告之
    判決。
三、被告未於言詞辯論期日到場，惟曾具狀以：被告向原告承租
    本件標的主要係經營裝載煤、廢鐵、鋼材、砂石等之大型散
    裝船之靠泊之用，而高雄港因全球性金融海嘯波及，營運效
    益逐年下滑，致被告之營收情形已不佳，惟被告猶勉力維持
    營運，未料98年8月8日發生八八風災，所沖刷之土方量可供
    台灣使用20年，根本再無進口砂石之必要，致其營運難以為
    繼，被告自得依民第227條之2第1項情事變更之規定請求將
    租金減少為零。又系爭租賃契約竟分設三種違約金，顯係原
    告濫用其市場地位，片面制訂不公平條款，且違約金過高，
    被告亦得依民法第252條之規定請求法院酌減違約金等語，
    資為抗辯。並聲明：原告之訴及假執行之聲請均駁回；如受
    不利判決，願供擔保免為假執行。
四、兩造不爭執事項及爭點：
（一）不爭執事項：
      兩造於98年2 月2 日訂立系爭租賃契約，因被告自99年1
      月起即未依約繳納租金，原告催討果後，乃以被告之履約
      保證金扣抵，並在99年5 月13日與被告終止系爭租賃契約
      ，被告則於99年6 月1 日交還租賃物。
（二）本件爭點：
  １、原告請求被告給付租金，有無理由？
  ２、原告請求被告給付違約金，有無理由？
  ３、原告所得請求之金額為若干？
五、原告請求被告給付租金，有無理由？
    被告雖抗辯系爭租約之租金應依民法第227 條之2 第1 項情
    事變更規定減少為零云云。按「契約成立後，情事變更，非
    當時所得預料，而依其原有效果顯失公平者，當事人得聲請
    法院增、減其給付或變更其他原有之效果。」，固為民法第
    22 7條之2 第1 項所明定。惟按「情事變更原則，係基於衡
    平之理念，對於當事人於法律行為當時不可預見之情事，或
    其他為法律事實之基礎或環境發生劇變所設之救濟制度。如
    該情事於訂約時非不得預見，或為法律事實之基礎或環境未
    發生劇變，或其結果未達顯著不公平時，縱一方當事人因雙
    方依原訂契約履行之結果，受有損害，亦不得逕依情事變更
    原則，請求他方增加給付」，有最高法院96年台上字第647
    號及96年度台上字第2468號判決要旨可資參照。又契約自由
    原則係民法之最根本原則及最重要原則，所有從事私法交易
    之人均知甚詳，因當事人於契約簽定後均應受所簽訂契約條
    款之拘束，故契約當事人於契約簽訂前，莫不就其資力狀況
    、營運情形、成本效益及契約履行期間可能遭致之有形無形
    風險等一切情狀，詳為審慎評估，並於考量契約條件、風險
    承擔等狀況後，認為係其可接受及所承擔之風險範圍後，始
    會簽訂契約，故基於尊重契約自由原告、交易安全及維持法
    秩序之安定觀點，縱因事後某些經濟因素變更，致當事人之
    一方因而發生虧損，原則上均不應容許其任意變更契約或轉
    嫁本應承擔之風險，以維護交易秩序之安全及安定。經查，
    被告係經營大型散裝船舶航運等國際貿易多年之公司，對於
    國際貿易之興衰走勢、全球性金融海嘯之影響及應如何應對
    應變，高雄港每年進出口之貨運量多寡，及高雄港多年來進
    出口貨運量均是日益走跌，自應有深刻認識，因此於締約當
    時，自應就其資力狀況、營運情形、成本效益等作整體營運
    之考量，並將可預見之風險納入評估，又被告承租系爭碼頭
    係用以作為大宗船運散裝貨物之存放，被告並自承其租用系
    爭碼頭係做為經營煤、廢鐵裝卸、鋼材、砂石等大型散裝船
    靠泊及貨物存放之，其所經營之散裝船運標的尚有煤、廢鐵
    裝卸、鋼材等，並不僅限於砂石一項，砂石僅是上開4 項船
    連標的中之1 項，另依被告公司登記資料之記載，被告另並
    經營廢棄物清理業、廢棄物處理業、住宅及建築物清潔服務
    業，故縱認自98年8 月8 日八八風災之後進口砂石之需求有
    所降低，但被告仍可經營上開所述之其他3 項貨物之進口及
    其他事業，自難認被告有何情事變更，非其當時所得預料之
    情事，及依系爭租賃契約之原有效果履行有顯失公平之情形
    ，而與民法第227 條之2 第1 項情事變更原則之要件不符，
    故被告此部份所辯，並不足採，仍應依系爭租賃契約之約定
    ，給付原告積欠之2,025,832 元租金。
六、原告請求被告給付違約金，有無理由？
    按「約定之違約金額過高者，法院得減至相當之數額。」，
    民法第252 條定有明文，此規定係賦與法院得依兩造所提出
    之事證資料，斟酌社會經濟狀況並平衡兩造利益而為妥適裁
    量、判斷之權限。查系爭租賃契約係被告審慎評估該公司情
    況及考量契約條件、風險承擔等狀況後，於契約自由原則下
    與原告所自願簽訂，業見前述，又系爭租賃契約雖約定有三
    種違約條款，惟係分別就被告未按期繳納租金及租期屆滿未
    依約返還所租賃之土地、碼頭及場地設施等租賃物而約定，
    並非就同一未按期繳納租金或未依約返還租賃物同時處以三
    種違約金，故被告抗辯系爭租賃契約中關於違約金部份之約
    定，係不公平條款，應為無效云云，即不足採。而就原告請
    求之各項違約金，本院分別審酌如下：
（一）系爭租賃契約第5 條第1 項約定：「乙方（即被告，下同
      ）應依甲方（即原告，下同）所開租金及費用清單於規定
      期限內向指定處所給付，逾期不付以違約論。... 乙方逾
      期給付時應依下列各款累計另給付違約金：(一)未滿一個月
      者，照欠額按日加收千分之一。(二)一個月（含）以上未滿
      二個月者，照欠額按日加收千分之二。(三)二個月（含）以
      上未滿三個月者，照欠額按日加收千分之三。(四)三個月（
      含）以上，照欠額按日加收千分之四。」、第26條約定：
      「乙方如不於租期屆滿翌日交還租賃物，除應依第四條當
      時之租金及費用標準按日給付甲方營運損失外，每逾一日
      應另給付甲方按每日租金及費用標準0.5 倍之違約金」等
      語甚明，故原告依上開約定請求被告給付未按期給付99年
      1 月1 日起至99年3 月31日等3 個月租金之違約金597,57
      1 元，自終止系爭租賃契約翌日之99年5 月13日起至99年
      6 月1 日被告交還租賃物日止，共19日之相當於租金費用
      之營運損失及違約金1,335,576 元，及經以被告履約保證
      金扣抵後，被告仍積欠之2,025,832 元租金，計算至99年
      7 月31日止之違約金共407,199 元，合計共2,340,346 元
      ，為有理由，應予准許。
（二）就原告依系爭租賃契約第28條請求被告給付至103 年4 月
      30日之違約金16,959,269元部份：
      系爭租賃契約第28條雖約定：「...如因第二十七條(三)、
      (四)或(五)款可歸責於乙方之事由致終止契約時，乙方應依第
      四條當時之租金及費用標準給付甲方自終止契約日起至期
      限屆滿日止租金及費用四分之一之違約金，並依第二十五
      條之規定交還租賃物」等語。惟查，原告已於99年5 月13
      日與被告終止系爭租賃契約，被告並於99年6 月1 日交還
      租賃物，為兩造所不爭執之事實，足認屬實。系爭租賃物
      既已交還原告，則被告即未再使用系爭租賃物而未再受有
      任何利益，且原告於取回系爭租賃物後自得將系爭租賃物
      再行出租他人收取租金，本院審酌被告並未再使用系爭租
      賃物，再參酌原告交通部高雄港務局為國家機關，自具有
      強大之招租能力及行政效率，衡諸常情，應能於3 個月之
      期間內將系爭租賃物再行出租，而不致因系爭租賃物空置
      而受損害等情，認原告請求之上開違約金尚屬過高，而應
      予酌減為以3 個月計算，始為適當及公允。則依此計算，
      原告所得向被告請求之此部份違約金應為1,011,364 元【
      計算式：（每年土地使用租金2,066,955 元＋碼頭及場地
      設施租金14,114,863元）÷12個月×3 個月×1/4 ＝0000
      000 元，元以下四捨五入】。
七、原告所得請求之金額為若干？
    綜上所述，原告所得求被告給付之金額為：(一)欠租2,025,83
    2 元；(二)違約金共3,351,710 元（0000000 ＋0000000 ）；
    (三)就前二項金額原告請求加計5%營業稅部份，按系爭租賃契
    約第6 條已約明：「本契約之各項租金、費用、違約金等均
    未含營業稅，營業稅另由乙方（即被告）負擔，房屋稅及地
    價稅由甲方（即原告）負擔」等語，而依加值型及非加值型
    營業稅法第3 條第2 項之規定，提供勞務或貨物與他人使用
    、收益，以取得代價者，為銷售勞務，故本件原告出租上開
    租賃物自屬銷售勞務而應課徵營業稅；又營業稅率，依同法
    第10條之授權規定，業由行政院定為5%，為國人公知之事實
    ，故本件5%之營業稅自應由被告負擔，則加計營業稅5%後，
    原告就前二項所得請求被告給付之金額應為5,646,419 元【
    計算式：（0000000 ＋0000000 元）×1.05，元以下四捨五
    入】；(四)原告請求水電費10,409元部份：依系爭租賃契約第
    7 條之約定：「乙方須使用水電時，... 在租用期間所有該
    範圍內之一切水電費，概由乙方負擔。」，而被告尚積欠99
    年5 月份（6 月計費）應繳水電費10,409元未繳納，業據原
    告提出代為繳納之收據（送款通知單）為證，並為被告所未
    爭執，足認屬實，自應准許；(五)上開金額合計共為5,656,82
    8 元。從而，原告依系爭租賃契約之法律關係請求被告給付
    之上開金額，於5,656,828 元，及自起訴狀繕本送達翌日之
    99年10月11日起至清償日止，按週年利率5%計算之利息部份
    ，為有理由，應予准許；至於原告逾此部分之請求，為無理
    由，應予駁回。
八、本判決主文第1 項就原告勝訴部份，兩造分別陳明願供擔保
    ，聲請宣告假執行或免為假執行，經核並無不合，爰分別酌
    定相當之擔保金額併予宣告之。至於原告其餘假執行之聲請
    ，因訴之駁回而失所依附，不應准許，應併予駁回。
九、訴訟費用負擔之依據：民事訴訟法第79條。
中    華    民    國   100    年    1     月    31    日
                  民事第四庭  法  官  郭文通
正本係照原本作成。
如對本判決上訴，須於判決送達後20日內向本院提出上訴狀。如
委任律師提起上訴者，應一併繳納上訴審裁判費。
中    華    民    國   100    年    1     月    31    日
                              書記官  黃琬婷
附表：
┌───┬──────────────────┬───────┐
│性質  │細目                                │金額          │
├───┼──────────────────┼───────┤
│租金  │自99年1 月1 日起至99 年3月31日止之租│153,662元     │
│      │金費用，扣除履約保證金              │              │
│      ├──────────────────┼───────┤
│      │自99年4 月1 日起至99年5 月12日止之租│1,872,170元   │
│      │金費用                              │              │
├───┼──────────────────┼───────┤
│違約金│自99年1 月1 日起至99年3 月31日止逾期│597,571元     │
│      │衍生之違約金                        │              │
│      ├──────────────────┼───────┤
│      │依系爭租賃契約第26條之約定，核算自99│1,335,576元   │
│      │年5 月13日起至99年6 月1 日止相當租金│              │
│      │費用之營運損失及違約金              │              │
│      ├──────────────────┼───────┤
│      │依系爭租賃契約第28條第2 項約定所生之│16,959,269元  │
│      │違約金                              │              │
│      ├──────────────────┼───────┤
│      │依系爭租賃契約第5 條約定所生之違約金│407,199元     │
└───┴──────────────────┴───────┘